【裁判字號】    98,重抗,33
【裁判日期】    981008
【裁判案由】    償還墊款等
【裁判全文】
臺灣高等法院臺南分院民事裁定  98年度重抗字第33號
抗  告  人  乙○○
相  對  人  斗南順安宮管理委員會
法定代理人  甲○○
上列抗告人因與相對人間請求償還墊款等事件，對於中華民國98
年7月8日臺灣雲林地方法院裁定（98年度重訴字第28號）提起抗
告，本院裁定如下：
    主  文
原裁定廢棄。
    理  由
一、抗告意旨略以：按當事人能力為訴訟成立要件之一，無論訴
    訟進行至如何之程度，法院均應依職權調查之，如有欠缺而
    可補正者，審判長仍應先定期命其補正，必俟原告於其不為
    補正者，法院始得認其訴為不合法，而依民事訴訟法第249
    條第1項第3款裁定駁回其訴。由兩造之契約觀之，雲林縣斗
    南鎮順安宮（下稱斗南順安宮）係以其管理委員會之名義與
    抗告人簽訂契約，抗告人實無從得知其向主管機關登記之名
    義為何？且本件依抗告人主張之事實乃係為承建斗南順安宮
    寺廟而衍生之紛爭，管理委員會及斗南順安宮之法定代理人
    均同為甲○○，應可知悉抗告人訟爭對象即為斗南順安宮，
    況另案原法院民國（下同）98年度補字第72號，斗南順安宮
    亦以管理委員會名義對抗告人提出排除侵害訴訟，該案法官
    即認當事人能力為可補正事項，命斗南順安宮補正，而該案
    當事人亦已由斗南順安宮管理委員會更正為斗南順安宮，顯
    見此當事人能力乃屬可補正之事項，原法院未見及此，未依
    法先定期命抗告人補正，即逕予駁回抗告人之訴，實屬可議
    。為此，爰提起本件抗告，請求廢棄原裁定云云。
二、按當事人能力為訴訟成立要件之一，無論訴訟進行至如何之
    程度，法院均應依職權調查之，如有欠缺，固應依民事訴訟
    法第249條第1項第3款規定以裁定駁回其訴，但此項欠缺可
    以補正者，審判長仍應先定期間命其補正，必俟原告逾期不
    為補正者，法院始得認其訴為不合法，而以裁定駁回之（最
    高法院89年台抗字第288號判例意旨參照）。
三、經查：斗南順安宮於61年間募建完成，並向管理機關雲林縣
    政府辦理寺廟登記在案，登記之管理人即主任委員為蔡壽山
    ，有原法院依職權向雲林縣政府調取斗南順安宮之寺廟登記
    證書及該宮組織章程影本各1件在卷可稽（見原法院卷第103
    -109頁），準此，斗南順安宮乃係未經辦理法人登記之寺廟
    ，而為一非法人團體無疑；又非法人團體，設有代表人或管
    理人者，有當事人能力，民事訴訟法第40條第3項定有明文
    ，此項代表人或管理人為該團體與人涉訟，自應以該團體為
    當事人，而由此項代表人或管理人為其法定代理人。至相對
    人即斗南順安宮管理委員會，依斗南順安宮組織章程第5條
    、第10條、第11條、第21條規定，僅屬斗南順安宮信徒大會
    選舉之委員所組成之內部執行業務單位（見原法院卷第105-
    107頁），自不能獨立於斗南順安宮之外而存在，即非民事
    訴訟法第40條第3項規定之非法人團體，抗告人起訴時於原
    法院列「斗南順安宮管理委員會」為當事人，雖有錯誤，惟
    依抗告人於起訴狀主張之事實，乃係為承建斗南順安宮石部
    雕刻工程而衍生之紛爭，又由兩造之契約觀之，甲○○係以
    斗南順安宮管理委員會法定代理人名義與抗告人訂定契約，
    而甲○○是否同時亦為斗南順安宮之現任管理人？且當事人
    能力欠缺，依民事訴訟法第49條規定係得為補正之事項，原
    法院未遑詳查，遽以相對人僅為斗南順安宮之執行單位，非
    民事訴訟法第40條第3項所稱之非法人團體，即認其不具當
    事人能力，且無從補正，而裁定駁回抗告人於原法院之訴，
    容有未洽。抗告意旨據此指摘原裁定不當，求予廢棄，為有
    理由，應由本院將原裁定廢棄，併發回原法院更為妥適之處
    理。
四、據上論結，本件抗告為有理由，依民事訴訟法第492條，裁
    定如主文。
中    華    民    國    98    年    10    月    8     日
                  民事第三庭    審判長法  官  蘇清恭
                                      法  官  張世展
                                      法  官  蘇重信
上為正本係照原本作成。
本裁定除以適用法規顯有錯誤為理由外，不得再抗告。如提出再
抗告，應於收受送達後10日內委任律師為代理人向本院提出再抗
告狀（須附繕本），並繳納再抗告費新台幣1千元。
中    華    民    國    98    年    10    月    8     日
                                      書記官  陳嘉琍
【附記】
民事訴訟法第495條之1第2項準用同法第466條之1第1、2項規定
：
(1)對於第二審判決上訴，上訴人應委任律師為訴訟代理人。但上
  訴人或其法定代理人具有律師資格者，不在此限。
(2)上訴人之配偶、三親等內之血親、二親等內之姻親，或上訴人
  為法人、中央或地方機關時，其所屬專任人員具有律師資格並
  經法院認為適當者，亦得為第三審訴訟代理人。
民事訴訟法第466條之2第1項：
  上訴人無資力委任訴訟代理人者，得依訴訟救助之規定，聲請
  第三審法院為之選任律師為其訴訟代理人。


司法院資訊處製作；財團法人民間司法改革基金會備份。
